最高法院刑事判決　　　　　　　　　　　　　　　八十六年度台上字第六五六三號
　　上訴人　台灣高等法院台南分院檢察署檢察官
　　被　告　乙○○
　　　　　　甲○○
右上訴人因被告等貪污等罪案件，不服台灣高等法院台南分院中華民國八十六年四月
九日第二審判決（八十五年度上訴字第九五五號，起訴案號：台灣台南地方法院檢察
署八十四年度偵字第二七三六、九一二二號），提起上訴，本院判決如左：
    主  文
原判決撤銷，發回台灣高等法院台南分院。
    理  由
本件原判決以公訴意旨略稱：被告乙○○原任台南縣南化鄉鄉長，被告甲○○則為該
鄉鄉公所農業課技士，均係依據法令從事公務之人員；緣台灣省政府農林廳水土保持
局（下稱水土保持局）為辦理「八十一年度山坡地農村地區綜合發展計畫」，將該鄉
東和村烏山地區列為該計畫辦理地區。有關工程用地使用權取得，經水土保持局第四
工程所於民國八十年十月二日函請該鄉公所，應於同年十月三十日前取得土地使用同
意書，以便辦理發包手續。乙○○、甲○○明知烏山遊樂區內部分用地，分屬台灣土
地銀行代管國有土地或鄭錦德私人共有土地，竟未取得管理機關財政部國有財產局或
代管單位台灣土地銀行及鄭錦德出具同意書，而共同基於圖利國有土地承租人陳枝瑞
、陳本源、陳進士、陳志忠、陳忠正、林鳳正、林景崑之意思，逕由乙○○向陳枝瑞
等人索取彼等出具，向台灣土地銀行所承租，且未載明地號與日期之「土地使用同意
書」，交由甲○○發函予水土保持局第四工程所，偽稱烏山遊樂區用地同意書業已取
得，致不知情之水土保持局第四工程所陸續發包施工，而竊佔國有土地及鄭錦德私有
土地，足以生損害於國有財產及鄭錦德；因認被告等均牽連犯有刑法第二百十六條、
第二百十三條，第三百二十條第二項（起訴書漏引該法條），貪污治罪條例第六條第
一項第四款罪嫌。惟經審理結果，認被告等犯罪不能證明，因而維持第一審諭知被告
等均無罪之判決，駁回檢察官在第二審之上訴，固非無見。
惟查：(一)前揭「八十一年度山坡地農村地區綜合發展計畫」固係由台灣省政府農林廳
水土保持局負責規劃，並交由該局第四工程所及台南縣政府執行，但該項計畫中台南
縣南化鄉烏山地區規劃辦理項目（登山步道、烤肉區、觀景台與涼亭）工程用地之取
得，既由上開工程所函請台南縣南化鄉公所承辦，此有水土保持局第四工程所八十年
十月二日水土四(三)字第四一七三號函在卷可憑（見他字卷第六頁）。則被告等分別係
台南縣南化鄉公所鄉長及農業課技士，就承辦該項取得土地使用同意書之事務，難謂
無主持或參與執行之權責，原判決徒以被告等非負責全部計畫之規劃及擔任總執行之
工作，遽認上開土地使用同意書取得之事務亦非其主管事務，無成立圖利罪之餘地云
云，自有違誤。(二)水土保持局第四工程所係函請台南縣南化鄉公所應取得工程用地同
意書，非謂徵得土地所有權人同意即可，則該工程所要求取得同意書之目的為何﹖若
僅得土地所有權人口頭同意而未取得同意書時，該工程是否仍可施工﹖抑或必須停止
，另行規劃﹖此攸關被告等偽稱已取得用地同意書之行為，是否足以生損害於公眾，
而應負行使登載不實公文書罪責。原審未予詳查，自有應於審判期日調查之證據未予
調查之違法。檢察官上訴意旨執以指摘，非無理由，應認原判決有撤銷發回更審之原
因。又被告竊佔部分雖不得上訴於第三審法院，然因與圖利罪及行使登載不實公文書
罪間有裁判上一罪之關係，基於審判不可分原則，仍應併予發回更審。
據上論結，應依刑事訴訟法第三百九十七條、第四百零一條，判決如主文。
中      華      民      國    八十六    年     十一     月     十一     日
                              最高法院刑事第九庭
                                  審判長法官  謝  家  鶴
                                        法官  羅  一  宇
                                        法官  花  滿  堂
                                        法官  陳  世  淙
                                        法官  劉  介  民
      右正本證明與原本無異
                                              書  記  官
中      華      民      國    八十六    年     十一     月     十七     日
